最高法院刑事判決　　　　　　九十四年度台上字第三０一六號
　　上　訴　人　台灣高等法院台中分院檢察署檢察官
　　上　訴　人
　　即　被　告　甲○○　男47.
　　　　　　　　　　　　新寶段199號（另案在監執行）
上列上訴人等因被告殺人案件，檢察官不服台灣高等法院台中分
院中華民國九十四年四月十二日第二審更審判決（九十三年度上
重更(五)字第一四號，起訴案號：台灣彰化地方法院檢察署八十五
年度偵字第三四二三、三六一八號），提起上訴；被告部分，經
原審法院依職權逕送審判，視為被告已提起上訴，本院判決如下
：
    主  文
上訴駁回。
    理  由
本件原判決認定上訴人即被告甲○○曾於民國七十八年間因盜匪
案件，經法院判處有期徒刑五年三月定讞，嗣經減刑為有期徒刑
三年六月，於八十一年六月三日假釋出獄，八十二年四月十八日
假釋期滿執行完畢，猶不知悔改。緣於八十二年五月間，彰化縣
議員洪絲條，在台北市松山區遭謝通運之子謝文川持槍擊斃，原
屬洪絲條派系之謝東松（另案通緝中），認該案件係與其敵對派
系之謝通運策劃所為，同一時期其派系力量復遭謝通運多方打壓
，並基於政治利益之考量，因而萌生槍殺謝通運為洪絲條報仇之
意，乃邀被告及八十一年間曾槍傷謝通運之謝惠仁（另案審理中
）參與。為達一舉狙殺擊斃之目的，謝東松決定糾合殺手，並以
架有無線電天線，位於彰化縣芳苑工業區已停止營業之泰鈜工業
股份有限公司（下稱泰鈜公司）廠房，作為集結、籌劃作案細節
之場所，且由被告邀集昔日獄友曾敬超及其砂石場僱工任志傑轉
邀李忠承（任志傑、曾敬超、李忠承三人均判處死刑定讞，執行
完畢）參與，謝東松則另行邀集曾為洪絲條手下之黃振雄、趙建
中（業經判處無期徒刑定讞，在監執行中）及陳解閔（另案審理
中）參與作案。自八十二年九月十五日起，被告、謝東松即與進
駐泰鈜公司廠房之其餘七人，基於未經許可無故持有槍彈以狙殺
謝通運之犯意聯絡，進行籌劃，同時準備作案工具，包括掩飾身
分用之套裝、頭套、手套、防彈衣、無線電對講機，及附表編號
一至四、十至十二所示具有殺傷力之各式槍枝，適合各該槍枝使
用，具有殺傷力，可供軍用之子彈多發，以及作為攔截、前往現
場及逃離現場之交通工具計有：車牌ＩＵ－七九八號大貨車一部
（該汽車係盧梅忠於八十二年九月十二日在雲林縣斗南鎮○○街
二十四號前失竊）、車牌ＯＰ－五二二九號福特小客車一部（該
汽車係陳裕豐於八十二年八月十二日六時許，在台中市○○路與
正義街附近失竊）、趙建中向不知情之許揚全借用車牌ＳＩ－三
○三六號小客車一部，及另一部不詳車號之豐田牌小客車，然後
再探尋謝通運之行蹤，掌握其平日出入之路徑。迄同年九月二十
二日，謝東松得知謝通運於同日上午，將驅車前往彰化縣芳苑鄉
農會接洽事務，事畢將沿同鄉○○村路○路返回住處，即於當日
上午十時許，在泰鈜公司廠房集合被告、任志傑、曾敬超、李忠
承、黃振雄、趙建中及陳解閔等人，取出上開事先備妥之套裝、
頭套、手套及槍彈交予任志傑等人，並各發給一部對講機予被告
及前往現場之車輛，同時指示：馬上要行動，你們準備、準備等
語，並由被告（公訴人誤認係李忠承）自行駕車前往芳苑鄉農會
查看，掌握謝通運行蹤，俾便隨時向預備狙殺而前往現場之人員
通報。另謝惠仁、任志傑、曾敬超、李忠承、趙建中、黃振雄與
陳解閔七人乃各身著套裝，外披防彈衣，戴頭套及手套，並依計
畫分別駕駛三部車輛前往現場。首由持用附表編號十二所示九二
手槍之任志傑駕駛ＩＵ－七九八號大貨車，後載持用附表編號四
所示九ＭＭ半自動手槍之謝惠仁及持用編號十一所示Ｍ十六步槍
之曾敬超，先至同鄉○○村路○路一處養雞場旁埋伏守候，為掩
人耳目，車上並裝載部分飼料，謝惠仁、曾敬超二人則藏身於大
貨車上以棉被覆蓋身體；另由陳解閔持用附表編號三所示Ｍ一一
九ＭＭ衝鋒槍駕駛ＯＰ－五二二九號小客車，附載持用附表編號
二所示美國製湯姆森衝鋒槍之黃振雄，及持用編號一美國製九Ｍ
Ｍ衝鋒槍之趙建中，隨後到達該養雞場，下車埋伏於西側距該處
不遠之甘蔗園內，伺機接應；又由李忠承持用附表編號十所示Ｍ
一一九ＭＭ衝鋒槍，獨自駕駛不詳車牌之豐田小客車，在北端路
平路與斗苑路口處，伺機阻斷謝通運之退路予以夾殺。謝東松分
派完畢後則離開現場至彰化縣大城鄉農會，製造不在場證明。迨
當日中午十二時三十分許，被告在芳苑鄉農會門前監視謝通運行
蹤時，眼見謝通運坐上車牌ＰＶ－二七六七號賓士牌小客車（謝
通運坐該車左後座，由司機丁傳進駕駛，另有范明元坐右後座，
李俊賢坐右前座），其後跟隨一部由謝俊輔駕駛搭載陳鴻明、洪
慶昭及林榮宗之車牌000－0000號吉普車，準備離開芳苑
鄉農會返回謝某住處時，即先以無線電對講機通知謝惠仁等七人
，旋亦駕車跟蹤在謝通運等人之車後觀察。至同日中午十二時四
十分許，謝通運乘坐之賓士牌小客車及隨行之吉普車，行經芳苑
鄉路○路路平高分六十四號電桿前時，任志傑埋伏於前開養雞場
旁巷道之大貨車迅即啟動，迎前衝撞謝通運之座車左前方，使該
小客車右前輪因而陷入路旁水溝內，無法動彈，此時任志傑自大
貨車跳下，喝令謝通運隨行之人員趴下不要動，並稱其係針對謝
通運等語，遂基於殺害謝通運之直接故意（現場之謝惠仁、任志
傑、曾敬超、李忠承、趙建中、黃振雄與陳解閔七人另同時對後
座乘客之范明元，基於共同殺人之不確定犯意聯絡），任志傑立
即與掀開棉被自大貨車上站起之謝惠仁、曾敬超，分持前述槍彈
朝謝通運、范明元乘坐之賓士小客車後座猛烈開槍掃射，謝惠仁
、曾敬超隨又跳下大貨車持續開槍射擊，同時在路平路北端之李
忠承眼見謝俊輔所駕駛之吉普車急欲倒車逃離，乃駕駛該豐田牌
小客車向前阻斷其退路，致使謝俊輔等人之吉普車退至路平路路
平高分六十五號電桿以北七公尺處時，掉入路旁水溝內，車上之
人均倉皇下車避入路旁之甘蔗園內，李忠承並下車，持前述槍彈
射擊謝通運之座車，總計射擊約三十九發。除賓士小客車之駕駛
丁傳進及前座乘客李俊賢及時下車避入路旁甘蔗園之外，後座之
謝通運因而前額部、右胸鎖骨乳突部、左肩胛間部、左肩胛下部
、右臀部及右上肢前臂部等受有多處槍傷，並因頭部中彈大腦碎
裂當場死亡；右後座之范明元右鎖骨下部、右胸乳房左側、左肩
胛間部及右大腿後部亦分別中彈，因出血性休克，經送醫急救無
效，於同日中午十二時四十五分許亦不治死亡。謝惠仁等人行兇
得逞後，任志傑、曾敬超及李忠承三人，即脫下身上套裝、防彈
衣、頭套、手套，連同無線電對講機交還謝惠仁，任志傑並將持
用之九二手槍交由謝惠仁處理，任志傑、曾敬超、李忠承三人即
共同駕車逃逸，謝惠仁、黃振雄、趙建中同乘陳解閔所駕駛之Ｏ
Ｐ－五二二九號小客車先逃離現場，車抵雲林縣麥寮鄉西濱大橋
南端之融獻砂石場附近，謝惠仁、趙建中二人各自離開，黃振雄
、陳解閔則將作案所用如附表編號一至四所示之槍枝，編號七至
九所示子彈及編號五、六所示手套、防彈衣及擦槍油、通條、裝
槍用工具箱、裝防彈衣用之冰箱等物埋於該砂石場廢棄之田園處
，其餘套裝、頭套及手套則當場點火燒燬。二人再駕駛該ＯＰ－
五二二九號小客車至芳苑鄉路上村，改駕駛事先停放該處做為備
用之ＳＩ－三○三六號小客車，且將原先駕駛之ＯＰ－五二二九
號小客車駛至同鄉○○村○○○○○道路旁點火焚燬，再駕駛該
ＳＩ－三○三六號小客車離開逃逸。迄八十二年十月一日下午五
時許，警方循線在台北縣貢寮鄉分別查獲黃振雄與趙建中二人，
並經黃振雄帶同前往前開融獻砂石場廢棄田園處取出附表編一至
九所示之槍彈及手套、工具箱等物。而任志傑、曾敬超與李忠承
三人行兇後，由任志傑駕駛前開豐田牌小客車，搭載其餘二人，
經隨後趕至現場之被告引導逃離現場，並將該小客車棄置不詳處
所，隨由被告安排在嘉義、台南等地逃亡，並為逃避警方追緝，
更於八十三年一月初藏匿於屏東縣東港鎮，被告著由不知情之女
友張怡靜，向不知情之張曹梅香承租屏東縣東港鎮鎮○里○○路
六十三巷三十一號住處匿居，另由張怡靜具名購買「昭寶十二號
」漁船伺機偷渡至中國大陸。至八十三年一月二十三日，曾敬超
先將其作案用之附表編號十、十一所示槍枝連同其他來源不明，
另行起意而取得之手槍九支及子彈六十四發一併埋藏於屏東縣東
港鎮鎮○路邊五十公尺處之墓園旁，再與任志傑（持用黃金生之
大陸人民身分證）、李忠承及被告（攜帶其弟黃鴻恩之護照及台
胞證），於同年一月二十四日凌晨二時三十分許，利用黑夜乘坐
「昭寶十二號」漁船，自屏東縣東港鎮偷渡出境，行至高雄港西
方十三海浬處，經警攔截查獲（被告違反國家安全法部分，業經
判刑定讞）。乃於八十三年二月二日由任志傑、曾敬超、李忠承
，帶同警方起出附表編號十、十一所示之槍枝。其間，被告一再
要求任志傑、李忠承、曾敬超三人切勿供出其涉案情節，將盡力
為彼等疏通官司並安頓家屬生活，任志傑三人於警訊及偵審中，
依約遵守諾言，均未供出被告及謝東松涉案，迨彼等所涉前開殺
人案件，經上訴三審後，仍維持原審死刑之判決確定後，始由李
忠承、曾敬超、任志傑三人先後撰寫書信、自白書揭露上情。另
外，謝惠仁於八十九年三月二十九日下午五時三十分許，在高雄
市○○○路一一○號前遭警查獲；陳解閔則於九十二年一月二十
六日十六時許，在金門縣車船處太武輪船上為金門縣警察局刑事
警察隊警員查獲。案經謝通運之妻謝秀鳳（原名陳秀鳳）告訴及
任志傑之父任俊峰、李忠承之母李吳雪英、妻謝月桂告發偵辦等
情。係以上開事實業據任志傑、曾敬超、李忠承等三人於判決確
定後，分別提出八十五年四月二十九日、五月二日、五月三日及
五月四日自撰之自白書、自訴狀、自白狀，經檢察官於同年五月
九日前往台灣台中看守所訊問詳實在卷。任志傑於八十五年六月
十日二十二時許，在檢察官指揮執行前訊問時明確指稱：「主嫌
不是我，是謝東松與甲○○二人，當時在高雄被捉到時，是他們
二人一手策劃，沒有證據證明是我殺人，我不服，但事已至此坦
然接受執行，但我唯一不服的是我非主嫌，不坦然受執行也沒辦
法，形勢比人強，我已沒辦法，在警訊筆錄裡有很多因素存在，
我深感抱憾」；李忠承於同日二十二時五十五分許於檢察官訊問
時，亦稱：「天地不仁，司法不公，我雖該執行死刑，但應等彰
化地檢署查明主謀到案後才應執行」等語，彼等於臨刑前，已知
司法救濟之途已窮，當無再任意誣指另有主謀謝東松與被告未到
案，以冀延緩執行之必要。況被告與任志傑有主雇情誼，任志傑
在押期間，被告復匯款供其花用，尤無挾怨誣陷之可能，彼等執
行前之陳述與事實相符。上開自白書、自訴狀、自白狀雖無證據
能力，然檢察官之訊問筆錄仍有證據能力，可以採為被告不利之
認定。而同案共犯黃振雄、趙建中供述行兇前布署狀況，復與任
志傑、曾敬超、李忠承供述情節大致相符。黃振雄、趙建中二人
於判決確定後供稱：「案發前一星期左右，我和趙建中南下到彰
化泰鈜工廠，就和甲○○見過面，而且他們幾次陸續會面，說有
要事要請我們幫忙」、「我與黃振雄是聽謝惠仁指揮去作案的…
…甲○○是跟監關係，八十二年九月二十二日早上他從農會用對
講機傳達給泰鈜工廠之人，說謝通運何時要經過命案地點，當時
我在房間內，而且聽見謝惠仁說主旺打電話來說要我們準備行動
，甲○○是負責探查謝通運行蹤的」、「謝惠仁在八十二年九月
中旬聯絡我和趙建中自台北下來，然後帶往泰鈜工廠介紹甲○○
認識，甲○○說謝通運身邊保鏢很多，叫我們要場面控制好，其
他的謝惠仁會控制……九月二十二日當天早上八、九點，謝惠仁
通知我們過去泰鈜工廠……當時甲○○說這個人不打死會很麻煩
，然後他就先走了，去芳苑農會跟謝通運……在泰鈜工廠時，甲
○○說若出事，如果他們無事的話，會幫我們打官司，最多只讓
我們關四、五年……我在警訊中說的是實在，後來他們透過我朋
友跟我說要幫我們選律師，最多僅判個四、五年，在二審時他們
又說若選上國代就可擺平官司」、「九月二十二日謝惠仁帶我們
去泰鈜工廠……在案發前從無線電對講機內有聽見甲○○說謝通
運從農會出來，在工廠內也曾聽謝惠仁說甲○○負責跟蹤謝通運
行蹤，並說到甲○○會用無線電對講機跟我們說目標出現，目標
接近等……警訊中所供是實在，警訊後所說他們未參與是不實在
，因他們有透過人來跟我們說會幫我找律師……為了把甲○○跟
監的角色排除掉，所以李忠承說是他去跟監時，我們也附和」等
語。趙建中更指謂：「因為當時我們相信他們（指甲○○），官
司會幫我們處理，我當時也相信他，甲○○有涉案」、「那些槍
枝應該是謝東松和甲○○提供的……案發前十多天甲○○有去泰
鈜的廠房，他有拿手提袋，我有親眼看到手提袋內裝的是槍枝…
…主要分配工作的是謝東松說明的……案發前大部分是謝東松在
說明，而甲○○也有補充說明」、「因為謝通運的行蹤不容易掌
握，甲○○負責去跟蹤，查明他的行蹤……當時出動每輛車都有
拿對講機，他本身也有拿，如有掌握謝通運的行蹤他會呼叫我們
，至於何人指揮我不清楚」、「當天早上，剛要出發的時候，電
話不是我接的，我們有接到通知說謝通運從農會出來了，出發了
以後甲○○又繼續用對講機與我們聯絡……是打電話或是對講機
我不太清楚，我只是接到通知說要出發了……我聽起來很像他的
聲音，當天對講機不是在我手上，但對講機傳來的聲音，車上都
聽的到……我知道被告負責的是跟監任務，且他的聲音很好認」
等語。雖黃振雄、趙建中二人就案發當時，參與者部署位置及搭
乘車輛等細節，供述略有差異，然就被告參與犯罪之陳述，則無
異致，衡之案發當時場面混亂，距今事隔多年，記憶難免生疏，
自不能以所供細節略有差異，即全面否定其供詞之真實性；況二
人業已判刑確定，亦無誣攀構陷，以求訴訟救濟之必要，其供詞
仍屬可採。至於共犯謝惠仁所供：「……謝東松自高雄載我到泰
鈜工廠，我在工廠看到甲○○，這次我才對他有印象，之前我是
有看過，後來謝東松就在紙上畫圖，我也在工廠看到槍械，當時
謝東松說要把謝通運殺掉，但不知用何方法，就用沙盤推演，由
謝東松草擬狀況由他分派我們任務，當場有甲○○、小傑、阿超
、趙建中、李忠承、黃振雄、陳解閔及我，由謝東松分配工作…
…主謀者是謝東松，不是我，我沒有這個能力，我因被謝通運逼
的走投無路，不得不如此做。至於甲○○和我並不熟，我不太清
楚他的立場，其他人都是謝東松安排的，叫我不用煩惱」等語，
雖未指明被告係主謀者，惟至少已指認被告確有參與殺人犯行無
訛。另被告與共犯任志傑、曾敬超、李忠承三人於案發後，由被
告著由其女友張怡靜購買「昭寶十二號」漁船自屏東縣東港鎮欲
偷渡至中國大陸而被警查獲乙節，亦據證人張龍風、張怡靜、張
曹梅香證實無異，被告此部分犯行，另經台灣高雄地方法院判刑
確定在案，益證其畏罪潛逃無疑。而本件案發後，共犯任志傑等
三人在台灣彰化及台中看守所羈押期間，被告曾積極安撫彼等家
屬，給予安家費之事實，除據任志傑之妻任陳秀微及曾敬超之女
友古仁枝分別結證：「謝東松說這件事，家屬都不要插手，官司
的事情他會處理，不要咬出他，他會按月送五萬元，作為安家費
，我（任陳秀微）收到半年安家費，每次都是用現金，甲○○寄
五萬元給我，他用洪寶國名義匯給我，洪寶國寄匯票給我之前，
他打電話說是甲○○要他寄給我當安家費」、「主旺曾給我（古
仁枝）十萬元，沒有說原因」外，另證人洪寶國亦證稱：「與任
志傑不太熟，有跟他及曾敬超和一些朋友一起唱過歌……甲○○
有拿五萬元叫我寄給任陳秀微」等語。而被告於八十三年五月二
十七日及八十四年六月八日分別以其本人名義，及洪寶國名義各
寄八千元予任志傑等三人，則有各該看守所保管款收款收據影本
在卷可稽。再者，李忠承之妻謝月桂、曾敬超之友人曹傳家（即
曹人上）、吳春輝、陳信宏等人亦均分別證稱：「謝東松、甲○
○二人都有出面來安撫我們（謝月桂）叫我們安心，要我們家屬
跟他們配合，去會面（接見）時多安撫他們，不要咬出他們來」
、「案發後，家屬會客，我（曹傳家）都有與其家屬一起出面，
東松、主旺亦有出面安撫，且聽主旺說『昭寶十二』號漁船是東
松出錢給主旺買」、「我（吳春輝）在八十三年三月十日寄給曾
敬超等人之信件中所稱黃大哥是指甲○○，有一次我要去會客曾
敬超前打電話給甲○○，我們二人一起去會客，寄給曾敬超他們
每人各五萬元，因錢超過被退回，……因曾敬超替謝東松、甲○
○頂命案之罪，故他們寄錢給他，……在官司期間我們幫忙打官
司，從中得知謝東松、甲○○涉及命案，我在信件中指他們在研
究如何上訴，是指甲○○、謝東松二人而言……在二審審判前幾
天，東松、主旺和我在二林凱薩ＫＴＶ，他們都說已打點好了」
，「（陳信宏答：）甲○○在一審宣判前說有花錢幫他們（任志
傑等人）打官司，說他們不會被判死刑」等語；證人謝月桂並證
稱：「甲○○於案發有要求我們配合，不要講出他們，每次開庭
時，他們在庭外與我們會合，然後他們說要幫我們打官司，因他
們有牽連本案，假如他們沒事，才能幫忙我們打官司，所以安撫
我們這些家屬，甲○○有拿一次十萬元給我們」等語。復有吳春
輝於八十三年三月十日寄給任志傑、曾敬超二人，謝月桂於八十
四年二月二十一日寄給李忠承，及陳勇成於八十四年二月七日、
四月四日分別寄給曾敬超、李忠承之信件影本附卷可資佐證。該
信件中均一再提及受「黃大哥」之託寄五萬元匯票之事，及被告
安撫李忠承等人家屬，或受託寄錢而加以挪用之事，揆之該等信
件發信日期，均在本件同案共犯任志傑等人書立前開自白書揭露
內情之前，應非臨訟杜撰。徵之本件執行死刑之共犯任志傑等三
人中，除任志傑係與被告有主雇關係外，其餘二人均與被告無任
何特殊情誼；而任志傑於本件命案發生後，迄偷渡被捕之四個月
期間，不可能繼續在被告之砂石場工作，縱有積欠薪資情事，何
不於任志傑逃亡期間最需資金時結清給付？反而延至被捕後，始
迂迴透過洪寶國以匯票轉寄任志傑之妻﹖顯與常情不符。被告若
非涉案，豈有為道義而付安家費之理？亦無積極介入該件訴訟之
必要，足證其就狙殺謝通運一事，除事前參與謀議外，尚邀集曾
敬超、任志傑、李忠承參與犯案，事中又負責跟蹤通報謝通運行
跡，事後再引導曾敬超三人逃逸並安撫其家屬，豈能置身事外？
再共犯任志傑、曾敬超、李忠承、黃振雄及趙建中等人供述命案
現場發生經過情形，以及在芳苑鄉農會門前，謝通運坐在車牌Ｐ
Ｖ－二七六七號賓士牌自用小客車左後座，該車由司機丁傳進駕
駛，另有范明元坐右後座，李俊賢坐右前座，其後跟隨一部車牌
000－0000號吉普車，由謝俊輔駕駛搭載陳鴻明、洪慶昭
及林榮宗等情，與證人即謝通運之司機及隨行之丁傳進、李俊賢
、謝俊輔、陳鴻明、洪慶昭及林榮宗等人證述情節相符。並有如
附表所示之物及現場查獲之彈殼三十九個，暨現場照片多張可資
參佐。而扣案槍彈經鑑定結果，均具有殺傷力，復有內政部警政
署刑事警察局八十二年十月十五日刑鑑字第三四四六號、八十三
年三月十五日刑鑑字第五四七一二號鑑驗通知書可憑。現場查獲
彈殼經鑑定結果，其中十九個係扣案之槍枝所射擊（其中九個係
曾敬超持用之槍枝擊發，八個係謝惠仁持用之槍枝擊發，一個係
陳解閔持用之槍枝擊發，另一個係李忠承持用槍枝擊發），其餘
二十個，則係九ＭＭ子彈之彈殼等情，另有內政部警政署刑事警
察局八十二年九月二十七日刑鑑字第三三九七號、八十二年十月
十四日刑鑑字第三四四一號、八十二年十月二十日刑鑑字第六五
五八七號鑑驗通知書可供核對足憑。而被害人謝通運、范明元確
因槍擊致死，復經檢察官督同法醫師解剖相驗屬實，製有相驗屍
體證明書、驗斷書、勘驗筆錄及解剖相片各一份附卷可參，為其
所憑之證據及認定之理由。而以上訴人所辯：不識謝通運，更無
仇怨，無加以殺害之動機，伊既未前往農會跟監謝通運，亦未向
曹梅香租屋，共同被告任志傑、李忠承、曾敬超因誤會伊侵吞款
項，始誣指伊為共犯，其供詞不實云云，均為卸責飾詞，無足採
信。另被告生理狀況不佳、長期服用止痛藥，不宜進行實案測謊
；案外人洪占山縱於案發日曾打電話予謝東松告知謝通運行蹤，
仍與被告負責跟監謝通運之行為不衝突，難為被告有利之認定，
亦已依據卷內資料，逐一指駁。復說明：依同案共犯黃振雄、趙
建中及證人丁傳進所證情節，丁傳進、李俊賢二人，於槍擊同時
已自前座脫逃而出，後座之謝通運絲毫無下車之機會，李忠承等
人竟朝謝通運之座車射擊三十九發，自具有殺人之犯意約明。而
共犯黃振雄供稱：「九月二十二日早上八、九點，謝惠仁來通知
我們過去，九點多我們到工廠時，工廠內有我們及謝惠仁等人，
當時甲○○說這個人不打死，會很麻煩，然後他就先走了，去芳
苑農會去跟謝通運」；另謝惠仁亦供謂：「（謝東松有無說明如
何對付謝通運？）謝東松是說要教訓謝通運，但意思是要致謝通
運置於死地」等語，顯見被告與其他共同正犯彼此間，具有殺害
謝通運之犯意，非僅止於重傷害而已。惟共同正犯之所以應對其
他共同正犯所實施之行為負其全部責任者，以就其行為有犯意之
聯絡為限，若他犯所實施之行為，超越原計畫之範圍，而為其所
難預見者，則僅應就其所知之程度，令負責任，未可概以共同正
犯論。被告於共犯實施殺人行為時並不在兇殺現場，其於事前與
同案共犯共同謀議殺害之對象為謝通運，對於與謝通運同坐汽車
後座之范明元，並無一併加以殺害之謀議，被告與范明元間亦無
任何仇隙，欲藉機加以殺害之動機，是被告對於在現場之同案共
犯任志傑、李忠承、曾敬超、謝惠仁等人殺害范明元之不確定故
意，不能預見，尚難以殺害范明元之共同正犯問擬。核被告所為
，係觸犯刑法第二百七十一條第一項之殺人罪、第一百八十七條
之持有危險物罪，及八十六年十一月二十四日修正前槍砲彈藥刀
械管制條例第七條第四項之未經許可無故持有槍砲罪。其意圖供
犯罪之用而持有具殺傷力可供軍用之子彈部分，原係犯修正前槍
砲彈藥刀械管制條例第十一條第三項之罪，但該罪之法定刑為處
三年以下有期徒刑，顯較刑法第一百八十七條之罪為輕，則依修
正前槍砲彈藥刀械管制條例第十三條之一規定，應論以法定刑較
重之刑法第一百八十七條之加重危險物罪。按以自己共同犯罪之
意思，事先同謀，而由其中一部分之人實施犯罪之行為者，均為
共同正犯。被告雖未在兇案現場持槍殺人，但其與謝東松、謝惠
仁、陳解閔、任志傑、李忠承、曾敬超、黃振雄、趙建中間，事
先同謀，著由其餘之人實施殺害謝通運人之行為，應論以共同正
犯。公訴意旨認被告所為僅止於殺人罪之教唆犯，自有未洽，起
訴法條應予變更。又被告犯本件之罪後，槍砲彈藥刀械管制條例
先於八十五年九月二十五日修正公布，同月二十七日生效施行，
復於八十六年十一月二十四日修正公布，並自同年月二十六日生
效施行，該次修正前後之規定，槍砲彈藥刀械管制條例第七條第
四項之法定刑為「處一年以上七年以下有期徒刑」，修正為「處
五年以上有期徒刑，併科新台幣一千萬元以下罰金」，同條例第
十二條第四項，未經許可持有子彈者，亦修正為「處五年以下有
期徒刑，併科新台幣三百萬元以下罰金」，則被告所涉前開持有
槍砲、彈藥之罪，自以修正前規定之刑罰較輕，有利於被告，應
依刑法第二條第一項但書之規定，適用修正前之各該規定。又被
告同時持有槍砲及彈藥，觸犯前開二罪名，為想像競合犯，應從
一重論以未經許可無故持有槍砲罪，與殺人罪之間有方法目的之
牽連關係，應從較重之殺人罪處斷。檢察官就前開持有槍、彈部
分之犯行，雖未據起訴，然因與已起訴部分，有牽連犯裁判上一
罪之關係，為起訴效力所及，自應一併審理。被告曾於七十八年
間因盜匪案件，經法院判處有期徒刑五年三月確定，嗣經減刑為
三年六月，於八十一年六月三日假釋出獄，並於八十二年四月十
八日假釋期滿而執行完畢，有台灣高等法院被告全國前案紀錄表
在卷可稽，其於五年內再犯本件之罪，為累犯，除殺人罪之法定
本刑為死刑、無期徒刑部分，依法不得加重其刑外，其餘有期徒
刑部分應依法加重其刑。因而撤銷第一審不當之判決，適用刑事
訴訟法第三百條、八十六年十一月二十四日修正前槍砲彈藥刀械
管制條例第七條第四項、第十三條之一，刑法第十一條、第二條
第一項但書、第二十八條、第一百八十七條、第二百七十一條第
一項、第五十五條、第四十七條、第三十七條第一項、第三十八
條第一項第一款、第二款。審酌被告素行不良，甫出獄後又因強
盜罪入監，再於假釋出監假釋期滿後，即為謝東松報仇而糾眾行
兇，其中共犯曾敬超、任志傑與李忠承三人即係由被告所邀集而
參與作案，其殺人計畫周密，於光天化日下，在通衢大道，以強
大武力攔路狙殺，目無法紀，手段兇殘，嚴重影響法律秩序與社
會治安，本有使之與社會永久隔離之必要，姑念其係在謝東松之
邀集下參與犯案，尚非主謀者，事中僅跟蹤及通報謝通運行跡，
未實際開槍狙殺被害人，對於共犯任志傑、李忠承、曾敬超、謝
惠仁等人殺害范明元之不確定故意，亦不能預見，其犯罪情節較
諸實際開槍射殺謝通運、范明元之曾敬超、任志傑、李忠承三人
稍輕等一切情狀，量處無期徒刑，並諭知褫奪公權終身。扣案如
附表編號一至四、十至十二所示槍枝（附表編號十二之九二手槍
，乃共犯任志傑於案發當時所持用，雖未經扣案，然不能證明業
已滅失不存在）及編號七至九所示子彈（各該備註欄所載經拆卸
、試射之子彈除外），均屬違禁物，編號五、六所示手套、防彈
衣，則屬共犯謝東松所有供犯罪所用之物，均分別依刑法第三十
八條第一項第一款、第二款規定宣告沒收。經核原審論處被告罪
刑，已詳敘其所憑之證據及認定之理由，適用之法則允洽，於法
尚無違誤。按共同實施犯罪行為，在合同意思範圍內，相互利用
他人之行為，以達其犯罪之目的，原不必每一階段均參與，祇須
分擔犯罪行為之一部，即應對於全部所發生之結果共同負責，倘
犯罪結果係因共犯之合同行為所致者，無論出於何人所加，在共
犯間均應同負全部之責，並無分別何部分為孰人下手之必要。原
判決事實既認定任志傑、曾敬超、李忠承、趙建中、黃振雄、謝
惠仁、陳解閔七人均在現場持槍射擊謝通運、范明元之座車，致
謝通運當場死亡，范明元亦送醫不治等情。則任志傑等七人顯然
在合同意思範圍內，相互利用他人之行為，以達其犯罪之目的，
原不必每一階段均參與，祇須分擔犯罪行為之一部，即應對於全
部所發生之結果共同負責，且謝通運因槍擊致死，確因該等共犯
之合同行為所致，無論出於何人所加，在共犯間均應同負全部之
責，自無分別何部分為孰人下手之必要。原判決事實所載：任志
傑、謝惠仁、曾敬超，李忠承持槍射擊謝通運之座車，總計「四
人」射擊約三十九發等語。縱有誤載，究於全案情節與判決主旨
無關，自不得據為上訴第三審之適法理由。查證據之取捨及證據
之證明力如何，均屬事實審法院得自由裁量、判斷之職權，苟其
此項裁量、判斷，並不悖乎通常一般之人日常生活經驗之定則或
論理法則，又於判決內論敘其何以作此判斷之心證理由者，即不
得任意指摘其為違法，據為提起第三審上訴之合法理由；至共同
正犯之所以應對其他共同正犯所實施之行為負其全部責任者，以
就其行為有犯意之聯絡為限，若他犯所實施之行為，超越原計畫
之範圍，而為其所難預見者，則僅應就其所知之程度，令負責任
，未可概以共同正犯論。原判決認定被告於共犯實施殺人行為時
並不在兇殺現場，其於事前與同案共犯共同謀議殺害之對象為謝
通運，對於與謝通運同坐汽車後座之范明元，並無一併加以殺害
之謀議，被告與范明元間亦無任何仇隙，欲藉機加以殺害之動機
，是被告對於在現場之同案共犯任志傑、李忠承、曾敬超、謝惠
仁等人殺害范明元之不確定故意，不能預見，自不能論以殺害范
明元之共同正犯。此乃原審取捨證據及證據證明力判斷職權之合
法行使，其所為判斷，尚無悖乎一般經驗法則，自不得指為違法
。次查刑之量定係法律賦予法院自由裁量之事項，倘於科刑時，
已斟酌刑法第五十七條所列各款事項，未逾越法定刑度，又未明
顯違背正義，即難謂違法；而刑法上之共同正犯，雖應就全部犯
罪結果負其責任，但科刑時仍應審酌刑法第五十七條所列情狀，
為各被告量刑輕重之標準，並非必須科以同一之刑。原判決審酌
被告係在謝東松之邀集下參與犯案，非主謀者，事中僅跟蹤及通
報謝通運行跡，未實際開槍狙殺被害人，對於共犯任志傑、李忠
承、曾敬超等人殺害范明元之不確定故意，亦不能預見，所生危
害較諸實際開槍射殺謝通運、范明元之曾敬超、任志傑、李忠承
行為情節稍輕等一切情狀，量處無期徒刑，並諭知褫奪公權終身
，既敘述其論據，亦屬其審判職權之合法行使，並未逾越法律所
規定之範圍，或濫用其權限，尤不得指為違法。檢察官上訴意旨
置原判決上開明確論斷於不顧，對原審取捨證據、證據證明力判
斷及量刑之審判職權行使，任憑己見，或就同一證據資料為相異
之評價，或就不影響於判決本旨事項再為事實上之爭辯，泛指原
判決調查未盡、理由不備或量刑失出等語，經核為無理由；被告
未提出上訴理由書狀，復核無其他判決違背法令情形，應認其上
訴亦為無理由，均應予駁回。
據上論結，應依刑事訴訟法第三百九十六條第一項，判決如主文
。
中　　華　　民　　國　九十四　年　　六　　月　　九　　日
                      最高法院刑事第三庭
                          審判長法官  紀　俊　乾
                                法官  黃　正　興
                                法官  劉　介　民
                                法官  陳　東　誥
                                法官  洪　明　輝
      本件正本證明與原本無異
                                      書  記  官
中　　華　　民　　國　九十四　年　　六　　月　 十三 　日
                                                      Ｔ
附錄本案論罪科刑法條
刑法第二百七十一條：
殺人者，處死刑、無期徒刑或十年以上有期徒刑。
附表：
┌──┬──────────────┬──┬──────────────┐
│編號│      名            稱      │數量│      備            註      │
├──┼──────────────┼──┼──────────────┤
│ 一 │美國製九ＭＭ衝鋒槍(及彈匣)  │一支│一、由趙建中持用。          │
│    │                            │    │二、槍號：四五九三四號      │
├──┼──────────────┼──┼──────────────┤
│ 二 │美國製湯姆森衝鋒槍(及彈匣)  │一支│一、由黃振雄持用。          │
│    │                            │    │二、槍號：○九一八五二號    │
├──┼──────────────┼──┼──────────────┤
│ 三 │Ｍ一一九ＭＭ衝鋒槍(及彈匣)  │一支│一、由陳解閔持用。          │
│    │                            │    │二、槍號：○四一一六一號    │
├──┼──────────────┼──┼──────────────┤
│ 四 │九ＭＭ半自動手槍(及彈匣)    │一支│一、由謝惠仁持用。          │
│    │                            │    │二、槍號：Ｈ三三○一六號    │
├──┼──────────────┼──┼──────────────┤
│ 五 │手套                        │一副│                            │
├──┼──────────────┼──┼──────────────┤
│ 六 │防彈衣                      │五件│                            │
├──┼──────────────┼──┼──────────────┤
│ 七 │○‧二二口徑子彈(含彈匣乙個)│發│其中二發因拆卸檢視，另一發鑑│
│    │                            │    │驗試射，均已無殺傷力。　    │
├──┼──────────────┼──┼──────────────┤
│ 八 │四五口徑子彈                │發│其中三發因鑑驗試射，已無殺傷│
│    │                            │    │力。                        │
├──┼──────────────┼──┼──────────────┤
│ 九 │九ＭＭ制式子彈              │發│其中九發因鑑驗試射，已無殺傷│
│    │                            │    │力。                        │
├──┼──────────────┼──┼──────────────┤
│ 十 │Ｍ一一九ＭＭ衝鋒槍          │一支│一、由李忠承持用。          │
│    │                            │    │二、槍號00－0000000│
│    │                            │    │    號                      │
├──┼──────────────┼──┼──────────────┤
│ 十 │Ｍ十六步槍                  │一支│一、由曾敬超持用。          │
│ 一 │                            │    │二、槍號：九○四八五六號　  │
├──┼──────────────┼──┼──────────────┤
│ 十 │九二手槍                    │一支│一、由任志傑持用。          │
│ 二 │                            │    │二、未經扣案，槍號不詳。    │
└──┴──────────────┴──┴──────────────┘
